臺灣高等法院民事判決
109年度建上易字第12號
上  訴  人  徐君恒即恒仔工程行



被 上訴 人  劉添發即大億水電工程行

上列當事人間請求給付承攬報酬事件，上訴人對於中華民國109
年2月14日臺灣桃園地方法院第一審判決（107年度建字第4號）
，提起上訴，本院於109年6月16日言詞辯論終結，判決如下：
    主  文
原判決關於命上訴人給付新臺幣玖萬柒仟捌佰元本息部分，及該
部分假執行之宣告，暨訴訟費用之裁判（除確定部分外）均廢棄
。
上開廢棄部分（除原判決命上訴人給付民國一○六年十一月七日
至民國一○七年四月十日之利息部分外），被上訴人在第一審之
訴及假執行之聲請均駁回。
第一審（除確定部分外）、第二審訴訟費用均由被上訴人負擔。
    事實及理由
一、被上訴人主張：伊承攬施作上訴人之「促進民間參與桃園市
    桃園區汙水下水道系統建設之興建與營運移轉（BOT）計劃
    汙水道系統、大樓用戶地下室接管改管工程」之洗孔、防水
    工程（下稱系爭工程），並於民國106年6月23日簽立改管工
    程合約書（下稱系爭契約），伊已施作完成，上訴人迄今尚
    欠工程款新臺幣（下同）9萬7,800元等情。爰依系爭契約及
    承攬之法律關係，求為命上訴人應給付9萬7,800元及自民事
    準備狀㈡繕本送達翌日起算法定遲延利息之判決（未繫屬本
    院部分，不予贅述）。原審判決被上訴人勝訴（含訴外裁判
    ），上訴人不服，提起上訴。被上訴人答辯聲明：上訴駁回
    。
二、上訴人則以：被上訴人施作之系爭工程有嚴重漏水瑕疵，伊
    經上包廠商訴外人地保環境科技股份有限公司（下稱地保公
    司）通知後，以LINE通訊軟體催告被上訴人修補瑕疵，均未
    獲置理，伊方另行委由訴外人立聖工程有限公司（下稱立聖
    公司）修補瑕疵，支出費用19萬5,760元而受有損害，爰依
    民法第495條第1項、第227條規定向被上訴人求償，並為抵
    銷抗辯等語，資為抗辯。上訴聲明：㈠、原判決關於命上訴
    人給付部分及該部分假執行之宣告均廢棄。㈡、上開廢棄部
    分，被上訴人在第一審之訴及假執行之聲請均駁回。 
三、兩造不爭執之事實（見本院卷第47至48頁）：
㈠、兩造於106年6月23日簽訂系爭契約，約定由被上訴人承攬施
    作上訴人之「促進民間參與桃園市桃園區汙水下水道系統建
    設之興建與營運移轉（BOT）計劃汙水道系統、大樓用戶地
    下室接管改管工程」之系爭工程。
㈡、上訴人於106年7月10日給付工程款20萬0,800元，就被上訴人
    已施作完成部分，尚有9萬7,800元未給付。
㈢、上訴人於106年8月10日以LINE通訊軟體通知被上訴人修補漏
    水瑕疵，被上訴人未為修補。
四、兩造之爭點及法院之判斷：
　　被上訴人主張：上訴人尚欠工程款9萬7,800元未付等情，為
    上訴人所否認，並以前揭情詞置辯。是以兩造爭點厥為：上
    訴人之抵銷抗辯有無理由？茲析述如下：
㈠、按承攬人完成工作，應使其具備約定之品質，及無減少或滅
    失價值，或不適於通常或約定使用之瑕疵。工作有瑕疵者，
    定作人得定相當期限，請求承攬人修補之。承攬人不於前項
    期限內修補者，定作人得自行修補，並得向承攬人請求償還
    修補必要之費用。因可歸責於承攬人之事由，致工作發生瑕
    疵者，定作人除依前2條之規定，請求修補或解除契約，或
    請求減少報酬外，並得請求損害賠償，民法第492條、第493
    條第1項、第2項、第495條第1項分別定有明文。再按承攬人
    之瑕疵擔保責任係法定責任，不以承攬人具有過失為必要。
    定作人以工作有瑕疵，主張承攬人應負瑕疵擔保責任，僅須
    就工作有瑕疵之事實舉證，即為已足，無庸證明承攬人有可
    歸責之事由。承攬人如抗辯其有可免責之事由者，對此項免
    責之事由，應負舉證責任。又按承攬人具有專業之承作能力
    及較強之修繕能力，能以較低廉之成本進行修補，且承攬人
    對於工作之瑕疵，如能及時修補，可避免或減少損害（瑕疵
    損害或瑕疵結果損害）之發生，對當事人雙方均屬有利，而
    定作人依民法第495條第1項規定，請求承攬人賠償損害者，
    固應踐行民法第493條第1項瑕疵修補先行原則之規定，惟定
    作人請求承攬人修補所定期間相當與否，宜斟酌個案具體客
    觀情況，以交易習慣定之。如承攬人未於所定期限內修補或
    拒絕修補時，定作人即非不得自行修補後，以其支付修補費
    用為所受損害，向承攬人行使民法第495條第1項規定之賠償
    損害請求權。
㈡、上訴人抗辯：被上訴人施作系爭工程有漏水瑕疵，伊另請立
    聖公司修補漏水瑕疵，支出19萬5,760元等節，業據提出立
    聖公司估價單附卷為憑（見原審卷第109頁），被上訴人不
    爭執估價單之形式證據力（見本院卷第47頁），亦自認估價
    單所載社區均為其承攬施作系爭工程之範圍（見本院卷第48
    至49頁）。參以證人即地保公司組長楊子明於原審結證稱：
    上訴人承攬地保公司發包之系爭工程，約施作10餘棟大樓，
    幾乎都有漏水瑕疵，後來有修補完畢等語（見原審卷第81至
    82頁）；證人即上訴人下包陳麗華於原審結證稱：伊曾受上
    訴人之託處理抓漏與地下室防水，做過經國社區、名峰花都
    、全球家、一品薇閣、蘋果村、米蘭麗都等大樓，漏水原因
    是洗孔的污水管有空隙，雖有填水泥，但未注射膨脹防水材
    質，下雨時水會滲透出來，伊已用快乾劑處理完畢等語（見
    原審卷第83至84頁）；證人即立聖公司下包趙浤穠於原審結
    證稱：伊有去過估價單所載社區處理漏水瑕疵，因為原先洗
    孔之空隙只用水泥填補，應該使用止水條及水泥、防水劑混
    和填滿，原先以快乾劑處理漏水只是暫時性，伊要重新施作
    ，把幹管切掉，將原先的水泥清乾淨後，將幹管接回去，以
    止水條填縫，再用防水劑與水泥混和填滿，伊共計向立聖公
    司請款10餘萬元等語（見原審卷第114至116頁）。足見被上
    訴人承攬施作上訴人發包之系爭工程，確有產生漏水情事，
    且系爭工程之內容為洗孔、防水，漏水自屬系爭工程不符約
    定品質、效用、價值之瑕疵及不完全給付無訛。
㈢、被上訴人雖主張：被上訴人未依法催告伊修補瑕疵，擅由第
    三人進場施作，違反系爭契約第2條第5項約定等情。然上訴
    人曾於106年8月10日以LINE通訊軟體通知被上訴人修補系爭
    工程之漏水瑕疵，被上訴人未為修補之事實，為兩造所不爭
    執（參兩造不爭執之事實㈢）。被上訴人亦自認其有看到簡
    訊，並回電告知上訴人給付工程餘款才會進場（見原審卷第
    116頁反面、本院卷第64頁），堪認被上訴人已有拒絕修補
    瑕疵之意思。本院審酌系爭工程位於社區大廈地下室，如有
    漏水情事將影響住戶及建物之人身、財產安危，不得謂無急
    迫性，上訴人業以簡訊通知被上訴人修補瑕疵，兩造嗣再以
    電話聯繫，被上訴人既不願進場修補，即可認上訴人已盡瑕
    疵修補之通知義務，而得自行修補瑕疵。至系爭契約第2條
    第5項固約定「甲方（即上訴人）不得無故找其他單位承接
    」等語（見原審卷第9頁），然上訴人係就被上訴人已施作
    完成之部分另覓立聖公司修補漏水瑕疵，並非由立聖公司承
    接被上訴人繼續未完成之系爭工程，自未違上開契約條款之
    約定。又上訴人另覓立聖公司修補系爭工程之漏水瑕疵，立
    聖公司再轉由下包趙浤穠修補完畢，上訴人已支付立聖公司
    估價單所載之款項19萬5,760元，亦據證人趙浤穠證述如前
    ，並有估價單、匯出匯款申請單附卷為憑（見原審卷第109
    、149頁），堪認上訴人辯稱其支付修疵修補費用19萬5,760
    元受有損害一節，應屬有據，其自得依民法第495條第1項、
    第227條規定向被上訴人求償19萬5,760元。
㈣、被上訴人否認應負賠償責任，並主張其就系爭工程漏水不可
    歸責，無非以：伊係依上訴人指示施作，且因伊施作完成後
    才開挖，此施工順序有誤，開挖震動影響防水，方造成漏水
    情形等節，為其主要論據，揆諸前揭說明，自應由被上訴人
    就其主張不可歸責之事由負舉證責任。惟查：
　⒈證人即被上訴人前員工林世明於原審結證稱：伊負責系爭工
    程之現場施工與監督，施工內容是洗孔；伊曾做過20件洗孔
    工程，就伊之經驗，洗孔正常程序應先開挖，才能知道地下
    水位，再將水抽到洗孔高度以下施作，洗孔後配管，最後才
    做防水；上訴人要求被上訴人直接洗孔，結果水灌進來，嗣
    後等外面開挖後水位下降再施作，但沒有測試有無漏水等語
    （見原審卷第128至131頁）。證人即被上訴人下包陳進福於
    原審結證稱：伊負責系爭工程之配管，沒有做過洗孔，一般
    正確作法應先洗孔，再配管固定，最後做防水，防水只有很
    薄1層；有無先開挖並無關係，重點是管子接出去要固定，
    嗣後開挖碰到管子會漏水，先做防水再配管也容易漏水，伊
    配管後由被上訴人施作防水最有保障，但伊不知道系爭工程
    為何先由被上訴人先施作防水再由伊配管，這是兩造間配合
    的；系爭工程中有的社區是先洗孔，有的社區是先開挖等語
    （見原審卷第134至136頁）。證人即被上訴人員工林世昌於
    原審結證稱：洗孔工程一般正常流程為先開挖，如大樓外面
    土層有地下水要抽掉，嗣由被上訴人從大樓裡面洗孔出去，
    再配管，配管後施作防水；上訴人一開始要求被上訴人先洗
    孔，但有1、2個社區發生漏水情形，才聽從被上訴人之建議
    先開挖，但有時開挖未完成，進度來不及，還是會先洗孔，
    且防水做完後才配管，配管後有無再施作防水或防水施作幾
    次，都是被上訴人與領班在溝通，伊並不清楚；開挖土石回
    填也會造成漏水，因為砂石裡面也有少量的水，要等水泥灌
    進去都乾了才能杜絕漏水等語（見原審卷第138至141頁）。
    證人楊子明於原審結證稱：伊原先有聽被上訴人建議先開挖
    再洗孔，花費7萬餘元，每棟外面都開挖，但每棟都漏水，
    後來換廠商施作，雖然沒有先開挖就直接洗孔，也沒有漏水
    情形等語（見原審卷第82頁）。
　⒉綜觀上開證人證述內容，被上訴人施作系爭工程發生漏水之
    可能原因眾多，不能排除係因室外開挖、配管工程、事後開
    挖回填之震動而影響已施作之防水工程，然當然亦不能排除
    被上訴人之施工未達防水之品質要求所致。又證人林世明、
    林世昌（曾）為被上訴人員工，林世明僅有20件洗孔工程之
    經驗，而其復為林世昌之領班，足認其2人僅有若干洗孔之
    工作經驗，證人陳進福則表示完全無洗孔之工作經驗，渠等
    對於洗孔工程之施作流程及相關介面工程施作順序所為之陳
    述，充其量是施工經驗之所見所聞，然就系爭工程之實際漏
    水原因為何，渠等非但所述未完全相符，且就施工順序與漏
    水原因之判斷，究竟有何契約條款約定、法令規範依據或工
    程理論基礎，抑或習以為常之工程慣行為依憑，均未詳予說
    明，亦未據被上訴人聲請囑託專業技師、建築師或機關（構
    ）鑑定或函覆以提出專業意見供本院審酌，已難遽信上開證
    人所臆測之漏水原因為可採，被上訴人亦不能以系爭契約第
    2條第4項後段「內部配管、敲打、外部挖管、回填土時震動
    後水，乙方不予負責」之約定免責。況依證人陳進福所述，
    系爭工程有的社區先開挖再洗孔、有的社區先洗孔再開挖，
    依證人楊子明所述，上訴人確曾聽從被上訴人建議先行開挖
    再施作系爭工程，卻仍不免發生漏水瑕疵，嗣後地保公司另
    覓其他廠商施作，縱未於洗孔前先行開挖，亦未發生漏水情
    事，堪認上訴人曾採取先開挖再洗孔之施工順序仍可能造成
    漏水，其他廠商採取先洗孔再開挖之施工順序未必造成漏水
    ，益徵被上訴人抗辯其施作系爭工程產生漏水係因上訴人採
    取先洗孔再開挖之順序造成震動影響所致云云，難認可採。
    此外，被上訴人未舉證證明上訴人有何指示錯誤，或系爭工
    程與介面工程間有何施工順序錯誤之情形，抑或有何其他不
    可歸責之事由存在，自難解免其賠償責任。
㈤、按2人互負債務，而其給付種類相同，並均屆清償期者，各得
    以其債務，與他方之債務，互為抵銷。但依債之性質不能抵
    銷或依當事人之特約不得抵銷者，不在此限。抵銷，應以意
    思表示，向他方為之。其相互間債之關係，溯及最初得為抵
    銷時，按照抵銷數額而消滅，民法第334條第1項、第335條
    第1項分別定有明文。經查，被上訴人請求9萬7,800元及自
    民事準備狀㈡繕本送達翌日即107年4月11日（見原審卷第80
    頁、本院卷第44至45頁）起算之法定遲延利息（見原審卷第
    73、80頁），上訴人則於原審107年6月8日言詞辯論期日當
    庭主張瑕疵修補之損害賠償請求權並為抵銷抗辯（見原審卷
    第94頁），而於斯時始屆清償期。是依民法第342條準用第3
    23條前段規定，抵銷之順序依序為費用、利息、原本，惟無
    證據證明有何費用存在，利息則為9萬7,800元自107年4月11
    日起至同年6月8日止共計59日按週年利率百分之5計算之遲
    延利息，共計790元【計算式：97,800×59/365×5％＝790，小
    數點以下四捨五入】，原本為9萬7,800元，總計為9萬8,590
    元。上訴人以19萬5,760元之損害賠償請求權為抵銷抗辯，
    於9萬8,590元之範圍內生抵銷之效力，上訴人依系爭契約所
    生之承攬報酬債務即歸於消滅，不負給付義務。
五、綜上所述，被上訴人依系爭契約及承攬之法律關係，請求上
    訴人給付9萬7,800元，及自民事準備狀㈡繕本送達翌日即107
    年4月11日（見原審卷第80頁、本院卷第44至45頁）起至清
    償日止，按週年利率百分之5計算之利息，洵非正當，不應
    准許。原審就此部分為上訴人敗訴之判決，並為准、免假執
    行之宣告，自有未洽。上訴論旨指摘原判決此部分不當，求
    予廢棄改判，非無理由，爰由本院將此部分廢棄，改判如主
    文第2項所示。另被上訴人於原審僅請求自民事準備狀㈡繕本
    送達翌日（即107年4月11日）起算之法定遲延利息（見原審
    卷第73、80頁），原審卻判命上訴人給付自起訴狀繕本送達
    翌日（即106年11月7日，見原審卷第21頁）起算之法定遲延
    利息，是就該日起至107年4月10日止之法定遲延利息部分，
    即屬訴外裁判，上訴論旨雖未指摘及此，惟仍應由本院將此
    部分廢棄，以臻適法，惟無須另行諭知駁回。
六、本件事證已臻明確，兩造所為其餘攻擊、防禦及舉證，經本
    院審酌後，認與判決結論均無影響，爰不一一論列，附此敘
    明。
七、據上論結，本件上訴為有理由，依民事訴訟法第450條、第7
    8條，判決如主文。　　
中　　華　　民　　國　 109　　年　　6 　　月　　30　　日
                  工程法庭 
                        審判長法  官  吳青蓉
                              法  官  周美雲
                              法  官  賴彥魁
正本係照原本作成。
不得上訴。
中　　華　　民　　國　　109 　年　　7 　　月　　2 　　日
                              書記官  高瑞君